臺灣臺南地方法院刑事判決
110年度金訴字第12號
公  訴  人  臺灣臺南地方檢察署檢察官
被      告  陳宗源


上列被告因詐欺等案件，經檢察官提起公訴（109年度少連偵緝
字第10號），被告就被訴事實為有罪之陳述，本院合議庭裁定由
受命法官獨任進行簡式審判程序，判決如下：
    主  文
乙○○犯三人以上共同冒用公務員名義詐欺取財罪，處有期徒刑壹
年壹月。   
    犯罪事實
乙○○與綽號「賀新」、微信暱稱「皇帝」之成年人及其他不詳姓
名之詐欺集團成年成員，共同意圖為自己不法之所有，基於三人
以上冒用公務員名義共同詐欺取財、非法由自動付款設備取財及
洗錢之犯意聯絡，參與詐欺集團之運作（所涉參與犯罪組織部分
，業據臺灣新竹地方法院以108年度金訴字第180號判決確定），
負責擔任收取、提領詐欺所得款項之車手，該詐欺集團成員於民
國108年9月6日11時許，假冒電信局人員撥打電話予丙○○，佯稱
丙○○積欠電信費用，須轉介臺中市政府警察局接受調查，隨後又
假冒檢警人員向丙○○佯稱其涉嫌股票吸金案件，須提領現金轉入
法院信託配合調查云云，致丙○○陷於錯誤，依指示於同年月10日
12時53分許，在其臺南市○區○○路0段000號住處樓下，將其申設
之凱基銀行北門分行帳號00000000000000帳戶（下稱凱基銀行帳
戶）、中華郵政股份有限公司局號0000000、帳號0000000帳戶（
下稱臺南東寧路郵局帳戶）提款卡交予乙○○，暱稱「皇帝」之成
年人再指示乙○○前往桃園市○○區○○路0號「萊爾富中壢環北店」
、桃園市○○區○○路000號「萊爾富中壢壢民店」，將前揭凱基銀
行帳戶提款卡置入自動櫃員機，輸入丙○○告知之提款密碼，自動
櫃員機辨識系統因而誤認乙○○係有權使用該提款卡之人，以此不
正方法操作自動付款設備，而接續於同日19時3分25秒、19時16
分、19時17分1秒，自丙○○前揭凱基銀行帳戶各提領新臺幣（下
同）2萬元、2萬元、2萬元，共計6萬元現金；復接續前往桃園市
○○區○○路000號「全家超商中壢元權店」，將前揭臺南東寧路郵
局帳戶提款卡置入自動櫃員機，輸入丙○○告知之提款密碼，自動
櫃員機辨識系統因而誤認乙○○係有權使用該提款卡之人，以此不
正方法操作自動付款設備，而於同日19時20分5秒，自丙○○前揭
臺南東寧路郵局帳戶提領2萬元後，再依指示將當日提領之現金8
萬元交付不詳姓名之詐欺集團上手，而隱匿詐欺取財犯罪所得之
去向、所在，乙○○則分得1,000元作為報酬。嗣經丙○○察覺受騙
，報警處理而追查出上情。
    理  由
一、按本件被告乙○○所犯為死刑、無期徒刑、最輕本刑三年以上
    有期徒刑以外之罪，亦非屬高等法院管轄之第一審案件，其
    於本院準備程序及審理中，就被訴事實為有罪之陳述，經告
    知簡式審判程序之旨，並聽取當事人之意見後，本院合議庭
    依刑事訴訟法第273條之1第1項裁定進行簡式審判程序，是
    本案之證據調查，依同法第273條之2之規定，不受同法第15
    9條第1項、第161條之2、第161條之3、第163條之1及第164
    條至第170條所規定證據能力認定及調查方式之限制，合先
    敘明。
二、上揭犯罪事實，業據被告於偵審中坦承不諱（警卷第1至4頁
    、偵卷第45至46頁、本院卷第90、97、140頁），核與告訴
    人丙○○證述其遭詐欺情節相符（警卷第11至13頁），並有告
    訴人前揭凱基銀行帳戶存摺封面影本及交易明細、臺南東寧
    路郵局帳戶存摺封面影本及交易明細、被告提領款項畫面擷
    取照片、路口監視器錄影畫面擷取照片在卷可稽（警卷第19
    至28頁），足認被告上開任意性自白與事實相符，本案事證
    明確，被告犯行洵堪認定，應依法論科。
三、論罪科刑
　㈠核被告所為，係犯刑法第339條之2第1項之以不正方法由自動
    付款設備詐取財物罪、同法第339條之4第1項第1款、第2款
    之三人以上共同冒用公務員名義詐欺取財罪，及洗錢防制法
    第14條第1項、第2條第2款之一般洗錢罪。
　㈡按共同正犯之意思聯絡，不限於事前有所協議，其於行為當
    時，基於相互之認識，以共同犯罪之意思參與者，亦無礙於
    共同正犯之成立（最高法院73年台上字第1886號判例意旨參
    照）。共同實施犯罪行為之人，在合同意思範圍以內，各自
    分擔犯罪行為之一部，相互利用他人之行為，以達其犯罪之
    目的者，即應對於全部所發生之結果，共同負責（最高法院
    28年上字第3110號判例意旨參照）。共同正犯之成立，祇須
    具有犯意之聯絡，行為之分擔，既不問犯罪動機起於何人，
    亦不必每一階段犯行，均經參與（最高法院34年上字第862
    號判例意旨參照）。且數共同正犯之間，原不以直接發生犯
    意聯絡者為限，即有間接之聯絡者，亦包括在內。詐欺集團
    成員，以分工合作之方式，各自分擔犯罪行為之一部，相互
    利用他人之行為，以達詐欺取財之目的，即應負共同正犯責
    任，不必每一階段犯行均經參與，且犯意之聯絡，亦不以直
    接發生者為限，其有間接之聯絡者，亦屬之（最高法院97年
    度台上字第2946號判決意旨參照）。據此，被告參與本案犯
    行時，縱僅與「皇帝」、「賀新」等人有所聯繫，而負責前
    述提款等情，未實際參與全部施行詐術之行為，然而集團性
    詐騙行為乃現今社會詐欺犯罪之常見型態，詐騙集團為求能
    順利完成犯罪，必須採取分工，亦即需要有人找尋詐欺目標
    或實行施術，有人擔任「車手」負責收款、提款，有人負責
    將車手提領之款項交與詐騙集團上手，有人負責管理、調度
    ，有人負責移轉或轉匯至其他人頭帳戶，而為犯罪之分工，
    以完成詐欺取財犯罪，且此種詐欺集團犯罪之模式，廣為媒
    體大幅報導，為眾所週知之事，理應為被告所知悉，被告既
    知悉其係加入三人以上之詐騙集團，且依詐騙集團成員指示
    拿取丙○○前揭帳戶提款卡後，受暱稱「皇帝」之詐欺集團成
    員指示，至上述地點之自動櫃員機輸入密碼，接續提領上開
    款項後將之交付該詐欺集團上手成員，被告並從中分得1,00
    0元作為報酬，足認被告係以自己犯罪之意思，參與本案詐
    欺犯行之取財行為，而與「皇帝」、「賀新」及其所屬詐騙
    集團其餘成年成員間，就上開各該犯行，具有直接或間接犯
    意聯絡，並有行為之分擔，應論以共同正犯。
　㈢按如數行為於同時同地或密切接近之時地實施，侵害同一之
    法益，各行為之獨立性極為薄弱，依一般社會健全觀念，在
    時間差距上，難以強行分開，在刑法評價上，以視為數個舉
    動之接續施行，合為包括之一行為予以評價，較為合理，則
    屬接續犯，而為包括之一罪（最高法院86年台上字第3295號
    判例意旨參照）。被告與該詐欺集團其他成年成員基於詐取
    財物之單一犯意，於取財前，由詐欺集團成員多次對告訴人
    以電話冒充公務員名義行使公權力之方法實行詐術，及被告
    取得詐騙之告訴人上揭帳戶提款卡後多次提領其內款項之行
    為，係基於同一詐欺取財之目的而為，且係於密切接近之時
    、地反覆實施，侵害同一法益，各行為之獨立性極為薄弱，
    依一般社會健全觀念，在時間差距上，難以強行分開，在刑
    法評價上，以視為數個舉動之接續施行，合為包括之一行為
    予以評價，較為合理，應論以接續犯之包括一罪，而論以一
    以不正方法由自動付款設備取得他人之物及三人以上共同冒
    用公務員名義詐欺取財罪。
  ㈣再按刑法上一行為而觸犯數罪名之想像競合犯，其存在之目
    的，在於避免對於同一不法要素予以過度評價，則自然意義
    之數行為，得否評價為法律概念之一行為，應就客觀構成要
    件行為之重合情形、主觀意思活動之內容、所侵害之法益與
    行為間之關聯性等要素，視個案情節依社會通念加以判斷。
    如具有行為局部之同一性，或其行為著手實行階段可認為同
    一者，得認與一行為觸犯數罪名之要件相侔，而依想像競合
    犯論擬（最高法院105 年度台非字第66號判決意旨參照）。
    查被告與該詐欺集團其他成年成員，共同以如犯罪事實所載
    方式向告訴人詐欺取財，並持告訴人所交付提款卡及密碼為
    盜領存款後，將之交付集團上手以隱匿詐欺所得去向、所在
    之行為，其行為雖非屬完全一致，然就各該犯行過程以觀，
    此等行為間時空相近，部分行為重疊合致，均係在同一犯罪
    目的、預定計畫下所為各階段行為，依一般社會通念，上開
    各階段行為係在同一詐騙犯罪決意及預定計畫下所為，因果
    歷程並未中斷，應適度擴張法律上之行為概念，認僅係一個
    犯罪行為（最高法院97年度台上字第1880號判決參照），而
    同時觸犯三人以上共同冒用公務員名義詐欺取財罪、以不正
    方法由自動付款設備取得他人之物罪及一般洗錢罪，為想像
    競合犯，應依刑法第55條之規定，從一重之三人以上共同冒
    用公務員名義詐欺取財罪處斷。
  ㈤爰審酌被告正值青壯，不思謀求正當工作，為貪圖輕易獲得
    金錢，法治觀念淡薄，加入詐騙集團，意圖不勞而獲，利用
    一般民眾對刑事案件檢警偵辦流程未盡熟稔，又欠缺法律專
    業知識，竟冒用公務員名義向告訴人詐取帳戶並盜領存款得
    逞，致告訴人受有相當之財產損失，所為顯屬可議，應受一
    定程度之刑事非難，惟念被告於偵審中始終坦承犯行，且於
    本院審理中與告訴人民事調解成立，獲得告訴人之原諒（本
    院卷第79至80、113頁），犯後態度良好，並考量被告就本
    案犯罪中為擔任取款車手工作，非屬本案犯罪之主謀、核心
    份子或主要獲利者，兼衡告訴人所受損失程度及被告之犯罪
    動機、目的、手段、素行、陳明之智識程度與家庭生活狀況
    （本院卷第111頁），暨相關量刑意見等一切情狀，量處如
    主文所示之刑。
四、按犯罪所得，屬於犯罪行為人者，沒收之。於全部或一部不
    能沒收，或不宜執行沒收時，追徵其價額；犯罪所得，包括
    違法行為所得、其變得之物或財產上利益及其孳息；犯罪所
    得已實際合法發還被害人者，不予宣告沒收或追徵，修正後
    刑法第38條之1 第1 項前段、第3項、第4 項及第5 項分別
    定有明文。上述規定旨在澈底剝奪犯罪行為人因犯罪而直接
    、間接所得，或因犯罪所生之財物及相關利益，以貫徹任何
    人都不能坐享或保有犯罪所得或犯罪所生利益之理念，藉以
    杜絕犯罪誘因，而遏阻犯罪。並為優先保障被害人因犯罪所
    生之求償權，限於個案已實際合法發還被害人時，始無庸沒
    收。故如犯罪所得已實際合法發還被害人，或被害人已因犯
    罪行為人賠償而完全填補其損害者，自不得再對犯罪行為人
    之犯罪所得宣告沒收，以免犯罪行為人遭受雙重剝奪。查被
    告供稱本案報酬為1,000元（本院卷第113頁），而被告業與
    告訴人以8萬元賠償金成立民事調解，並於110年3月15日給
    付第1期款項1萬元予告訴人，有卷附調解筆錄及本院110年3
    月16日公務電話紀錄各1份存卷可佐（本院卷第79至80、129
    頁），足見被告已將其犯罪所得實際返還告訴人，依照上開
    說明，自不得再對被告宣告沒收犯罪所得。　　
五、適用之法律
　　刑事訴訟法第273條之1第1項、第299條第1項前段，洗錢防
    制法第14條第1項，刑法第11條前段、第28條、第339條之4
    第1項第1款、第2款、第339條之2第1項、第55條，刑法施行
    法第1條之1第1項。
本案經檢察官孫昱琦提起公訴，檢察官甲○○到庭執行職務。　
中　　華　　民　　國　　110 　年　　3 　　月　　18　　日
　　　　　　　　　刑事第五庭    法　官　林欣玲
以上正本證明與原本無異。
如不服本判決應於收受本判決後20日內向本院提出上訴書狀，並
應敘述具體理由。其未敘述上訴理由者，應於上訴期間屆滿後20
日內向本院補提理由書狀（均須按他造當事人之人數附繕本）「
切勿逕送上級法院」。 
　　　　　　　　　　　　　　　　書記官　莊文茹　　　　
中　　華　　民　　國　　110 　年　　3 　　月　　18　　日
附錄本案論罪科刑法條：
犯第339條詐欺罪而有下列情形之一者，處1年以上7年以下有期
徒刑，得併科1百萬元以下罰金：
一、冒用政府機關或公務員名義犯之。
二、三人以上共同犯之。
三、以廣播電視、電子通訊、網際網路或其他媒體等傳播工具，
    對公眾散布而犯之。

中華民國刑法第339條之2第1項
意圖為自己或第三人不法之所有，以不正方法由自動付款設備取
得他人之物者，處3年以下有期徒刑、拘役或30萬元以下罰金。

洗錢防制法第14條第1項
有第二條各款所列洗錢行為者，處7年以下有期徒刑，併科新臺
幣5百萬元以下罰金。

洗錢防制法第2條
本法所稱洗錢，指下列行為：
一、意圖掩飾或隱匿特定犯罪所得來源，或使他人逃避刑事追訴
    ，而移轉或變更特定犯罪所得。
二、掩飾或隱匿特定犯罪所得之本質、來源、去向、所在、所有
    權、處分權或其他權益者。
三、收受、持有或使用他人之特定犯罪所得。